臺北高等行政法院判決　　　　　　　　　　　　　　　九十年度訴字第五八五六號
　　　　　　　　　　　　　　　.
　　原　　　告　台技電機股份有限公司
　　代　表　人　甲○董事長）.
　　訴訟代理人　劉邦川律師
　　被　　　告　財政部台灣省北區國稅局
　　代　表　人　林吉昌（局長）
　　訴訟代理人　乙○○
　　　　　　　　丁○○
　　　　　　　　丙○○
右當事人間因營利事業所得稅事件，原告不服財政部中華民國九十年八月十七日台財
訴字第０八九００七一三二一號訴願決定，提起行政訴訟。本院判決如左：
    主  文
訴願決定及原處分（復查含原核定處分）關於依稅捐稽徵法第四十四條科處罰鍰新台
幣壹拾貳萬捌仟玖佰伍拾伍元部分均撤銷。
原告其餘之訴駁回。
訴訟費用由被告負擔十分之一，餘由原告負擔。
    事  實
一、事實概要：
    原告民國（下同）八十四年度營利事業所得稅結算申報，原申報課稅所得額為新
    台幣（下同）二一七、三九三元，經被告依書面審查核定在案，嗣因原告涉及李
    文鑫集團幫助逃漏稅捐專案，經被告通知提示帳證供核，原告無法提示，被告乃
    依同業利潤標準核定課稅所得額為二、七二四、六三七元，除補徵營利事業所得
    稅六二六、八一一元，並就匿報所得二、五０七、二四四元部分，及以不實憑證
    列報成本及費用五、０九八、九二一元與匿報所得之差額二、五九一、六七七元
    部分，分別處漏稅罰五０一、四００元及行為罰一二九、五八四元，合計裁處罰
    鍰六三０、九八四元。原告不服，申請復查結果，以不實憑證列報成本及費用變
    更為五、０八六、三五七元，行為罰部分變更為一二八、九五五元，變更罰鍰金
    額為六三０、三五五元，其餘未獲變更。原告復就不利部分提起訴願，經遭駁回
    ，遂提起本件行政訴訟。
二、兩造聲明：
  (一)原告聲明：
    1.撤銷訴願決定及原處分不利於原告部分撤銷。
    2.訴訟費用由被告負擔。      ‘
  (二)被告聲明：
    1.原告之訴駁回。
    2.訴訟費用由原告負擔。
三、兩造之爭點：
    １原告未能提示有關各種證明所得額之帳簿文據，是否為不可抗力，有無過失，
      被告得否依同業利潤標準核定其所得額。
　　２可否依同業利潤標準推計之所得額為基礎，依所得稅法第一百十條第一項課處
　　　漏稅罰。
    ３因受到營利事業所得稅查核準則（以下稱查核準則）第六條第一項但書限制，
      未能計入所得額之虛列成本費用部分，能否認為有支付之事實，而以未取得憑
      證，依稅捐稽徵法第四十四條科處行為罰。
  (一)原告主張之理由：
    1.按「營利事業當年度使用之帳簿，因故滅失者，得報經該管稽徵機關核准另行
      設置新帳，依據原始憑證重行記載，依法查帳核定。營利事業當年度關係所得
      額之全部或一部之原始憑證，因遭受不可抗力災害或有關機關因公調閱，以致
      滅失者，稽徵機關得依該事業以前三個年度經稽徵機關核定純益率之平均數核
      定之。‧‧‧營利事業之帳簿憑證，在辦理結算申報後未經稽徵機關調查核定
      前，因遭受不可抗力災害或有關機關因公調閱，以致滅失者，除其申報純益率
      已達該事業前三個年度經稽徵機關核定純益率之平均數者，從其申報所得額核
      定外，申報純益率未達前三個年度核定純益率之平均數者，應按前項規定辦理
      。‧‧‧其經有關機關因公調閱不能如期提示調查者，並得比照前項規定，先
      予核定。但營利事業於調閱機關發還所調閱之帳簿憑證後一個月內申請查帳時
      ，稽徵機關仍應接受其申請。」營利事業所得稅查核準則（下稱查核準則）第
      十一條著有明文。原告將系爭帳務委由會計師辦理簽證，乃信賴國家證照之審
      核及主管機關之監督。發生李文鑫等人涉嫌偽造文書等勾結稅務人員之重大刑
      案，實非原告始料所及。又依司法院釋字第二七五號解釋意旨謂「人民違反法
      律上義務而應受行政罰之行為，法律無特別規定時，雖不以出於故意為必要，
      仍須以過失為其責任條件」，有關帳簿憑證因該犯罪集團之受到偵訊，遭調查
      局查扣致下落不明，無法完整提示供核，實難謂原告有何故意或過失可言。被
      告未依前揭規定辦理，而一律以同業利潤標準核定所得額，課徵營利事業所得
      稅，顯有違失，同時亦違反信賴保護原則。
    2.所得稅法第八十三條規定納稅義務人有提示有關各種證明所得額之帳簿文據之
      義務，若未盡此義務，稽徵機關得依查得之資料或同業利潤標準核定其所得額
      。考其立法意旨乃賦予稽徵機關得在無具體證據證明之情形下，得用同業利潤
      標準來推測納稅人應繳納稅額之法源依據。而所得稅法第一百十條之漏稅罰則
      ，則應謹遵守證據法則，非有確實證明，不得以推測臆斷為處罰依據。本件有
      關證明所得額之帳冊憑證均因李文鑫犯罪集團之犯罪行為，導致散失不全。被
      告無視事實狀況，不但依所得稅法第八十三條規定以推測方式課稅，再以推測
      課稅為基礎，進而推測出漏稅額，顯已超越所得稅法第八十三條之規範意旨，
      更違反所得稅法第一百十條處罰應具備之證據法則，洵無足取。
    3.「營利事業依法規定應給與他人憑證尚未給與，應自他人取得憑證尚未取得，
      或應保存憑證尚未保存者，應就其未給與憑證、未取得憑證或未保存憑證，經
      查明認定之總額，處百分之五罰鍰。」稅捐稽徵法第四十四條著有明文。被告
      機關以稅捐稽徵法第四十四條規定裁處罰鍰，無疑即認定原告應自他人取得憑
      證而未取得，其顯已確認原告有支付營業成本之事實，尚未取得合法憑證，致
      有此罰責。被告確認原告有支付營業成本之事實，自應列入成本費用核實認列
      ，何能再以無支付事實全數剔除？更無以未提送帳證備查為理由，以同業利潤
      標準核定所得額，足見被告將相同成本支出之事實互為矛盾之認定，其違失殊
      甚顯然。
    4.依「對於檢調單位查扣發交查核之委託李文鑫集團簽證或申報案件，其營利事
      業所得稅審查及違章之處理，請依下列原則辦理。（一）帳證完備者：依所得
      稅法及查核準則等相關法令核實認剔，如有違章情事，依法處罰。（二）帳證
      不完備：經通知補正，無法提示或提示不完全者：1.已取其承諾書者：視承諾
      內容依相關法令予以查核，違章部分並按所得稅法第一百十條等相關規定處罰
      。2.未取其承諾書者：其所得額依所得稅法第八十三條規定按同業利潤標準予
      以核定，免罰。（三）查扣資料僅有資料袋，其袋內電腦報表無公司負責人簽
      章，經通知提示帳證備查，而未提示者，其所得額依所得稅法第八十三條規定
      按同業利潤標準予以核定，免罰。（四）相關年度是否列為抽查：依營利事業
      所得稅結算申報書面審核案件抽查辦法之相關規定辦理。」為財政部賦稅署八
      十七年七月二十三日台稅一發字八七一九五六一九七號函附「研究訂定委託李
      文鑫集團申報或簽發廠商核課營利事業所得稅及違章裁罰作業事宜」會議記錄
      所規定。查原告雖立有所謂同意書，但其內容並未有承諾違章之情事，原核定
      裁處罰鍰，顯違前揭規定，且同批次相同案件之違章處罰，被告均為撤銷罰鍰
      之處分，而本件仍維持裁罰處分，亦違行政程序法第六條行政行為不得為差別
      待遇之基本原則與公平原則。
    5.所得稅法第一百十條第一項規定「納稅義務人已依本法規定辦理結算申報，但
      對依本法規定應申報課稅之所得額有漏報或短報情事者，處以『所漏稅額』兩
      倍以下之罰鍰。」，又「稽徵機關進行調查或復查時，納稅義務人應提示有關
      各種證明所得額之帳簿、文據；其未提示者，稽徵機關得依查得之資料或同業
      利潤標準，核定其所得額。」為所得稅法第八十三條第一項所明定。本件原告
      八十四年度營利事業所得稅結算申報案件，被告以原告無法提示帳冊憑證備查
      ，依前揭規定以同業利潤標準核定所得額。是本件系爭李文鑫犯罪集團所為之
      不實發票虛報進項，並不影響所核定之全年所得額。換言之，無論原告八十四
      年度所申報營利事業所得稅之成本費用為若干，因被告係以同業利潤標準核定
      ，不論其實際成本費用多寡。因此縱有虛列，均不影響其核定之所得額。故而
      本件並無因虛報而增加「漏稅額」，被告卻依前揭所得稅法第一百十條第一項
      規定處以「漏稅額」一倍之罰鍰，顯非適法。
  (二)被告主張之理由：
    1.本稅部分：
      (1)按「稽徵機關進行調查或復查時，納稅義務人應提示有關各種證明所得額之
        帳簿、文據；其未提示者，稽徵機關得依查得之資料或同業利潤標準，核定
        其所得額。」為所得稅法第八十三條第一項所明定。復按「本法第八十三條
        所稱之帳簿文據，其關係所得額之一部或關係課稅年度中某一期間之所得額
        ，而納稅義務人未能提示者，稽徵機關得就該部份依查得之資料或同業利潤
        標準核定其所得額。」為所得稅法施行細則第八十一條第一項所明定。所謂
        未提示，兼指帳簿文據全部未提示，或雖提示而不完全、不健全或不相符者
        均有其適用，改制前行政法院著有六十一年判字第一九八號判例可資參照。
        又按「帳簿文據，其關係所得額之一部而未能提示者，依所得稅法施行細則
        第八十一條之規定辦理。但其核定所得額，以不超過當年度全部營業收入淨
        額依同業利潤標準核定之所得額為限。」為查核準則第六條第一項所明定。
        再按「當事人主張事實須負舉證責任，倘其所提出之證據不足為其主張事實
        之證明，自不能認其主張之事實為真實。」亦為改制前行政法院三十六年判
        字第十六號判例所明釋。
      (2)本案原經被告依書面審查暫行核定全年所得額為二一七、三九三元，嗣經檢
        調單位查獲李文鑫集團申報或簽證案件涉有逃漏稅捐之嫌，乃將查扣資料袋
        （統一發票存根三十六本、傳票憑證四本）等資料發交被告審理，惟因無相
        關之成本表及完整之帳簿憑證，其帳證尚不完備，原核定依上述證物實無法
        據以查核，通知原告提示八十四年度全部帳簿憑證、有關文據及各類成本報
        表供核，惟原告逾期仍未能提示。原查依法務部調查局台北縣調查站（下稱
        台北縣調查站）查扣證物中所附「虛增成本費用調整表」及相關憑證等課稅
        資料與其結算申報資料核對發現，原告以不實憑證虛增成本四、六五七、八
        ００元及費用四四一、一二一元，違章事證明確。惟原核定如予以全數剔除
        虛增成本及費用，則其淨利率高達百分之二二˙一二，造成核定所得額超過
        依同業利潤標準淨利率核定之所得額，依通常營業活動顯不合理。爰依據被
        告八十六年六月六日訂定「營利事業以不實憑證列報成本費用案件其所得額
        核定及違章金額計算處理原則」規定，按查核準則第六條第一項但書之規定
        ，核定課稅所得額為二、七二四、六三七元（營收淨額$24,031,490×11%＋
        非營業收入$289,653-非營業費用$208,480=課稅所得額$2,724,637），核定
        應補繳漏稅額六二六、八一一元，已屬從寬，合先陳明。且本件復查時，經
        通知原告於八十九年二月十八日提示帳簿、憑證及有關文據備查，惟原告逾
        期仍未能提示，致無從就其復查事項加以審酌。
      (3)至原告主張有關帳簿憑證因李文鑫犯罪集團受偵訊而下落不明，究遭查扣、
        調查或散失，無法查知，請准予按查核準則第十一條之規定辦理乙節，參酌
        所得稅法施行細則第十條之一第一項規定「所得稅法第十七條第一項第二款
        第二目及第三十五條所稱不可抗力之災害，係指地震、風災、水災、旱災、
        蟲災、火災及戰禍等」，即除人為引起之戰禍外，所稱不可抗力之災害係指
        因自然力量所造成。又查本件依台北縣調查站查扣發交之資料袋內，僅有統
        一發票存根聯三十六本及傳票暨憑證四本等資料，並無完整之帳簿憑證；且
        原告亦未提供有關機關調閱或查扣帳簿憑證以致滅失之證據以實其說，依前
        述行政法院三十六年判字第十六號判例意旨，自不能認其主張之事實為真實
        。是原告未能提示完備之帳證以供查核，既非屬遭受不可抗力災害，亦非因
        有關機關因公調閱，以致滅失，自無查核準則第十一條第二、三項規定之適
        用，依稅捐稽徵機關管理營利事業會計帳簿憑證辦法第二十五條之規定，營
        利事業之帳簿憑證本應留置於營業場所，以備主管稽徵機關隨時查核，惟今
        原告之帳簿憑證既因攜離營業場所而下落不明，致未能提供足以正確計算營
        利事業所得額之帳簿憑證及會計紀錄供核，依查核準則第十一條第四項之規
        定，被告自得依所得稅法第八十三條規定，按同業利潤標準核定原告之所得
        額。
    2.罰鍰部分：
      (1)按「納稅義務人已依本法規定辦理結算申報，但對依本法規定應申報課稅之
        所得額有漏報或短報情事者，處以所漏稅額兩倍以下之罰鍰。」、又「營利
        事業依法規定應給與他人憑證而未給與，應自他人取得憑證而未取得，或應
        保存憑證而未保存者，應就其未給與憑證、未取得憑證或未保存憑證，經查
        明認定之總額，處百分之五罰鍰。」分別為所得稅法第一百十條第一項及稅
        捐稽徵法第四十四條所明定。復按「稽徵機關於查核製造業營利事業所得稅
        結算申報案件時，如依同業利潤標準核定其營業成本，仍應查明申報之原物
        料、直接人工、製造費用等是否均取具合法憑證，並於查核報告中簽明。」
        為財政部賦稅署七十九年五月十日台稅一發第七八０七０三四六六號函所明
        釋。
      (2)本案係依台北縣調查站查扣證物中所附「虛增成本費用調整表」及相關憑證
        等課稅資料與其結算申報資料核對發現，原告自行申報營業成本一九、一二
        七、八五一元，惟調查站查扣憑證實際加總數為一四、四七０、０五一元，
        即虛增成本四、六五七、八００元；另原告自行申報營業費用四、七七九、
        九八三元，惟調查站查扣憑證實際加總數為四、三三八、八六二元，即虛增
        費用四四一、一二一元。上述虛增成本及費用乃依據查扣之憑證查核結果認
        定，違章事實明確，並非無據。
      (3)本案違章金額計算經依被告「營利事業以不實憑證列報成本費用案件其所得
        額核定及違章金額計算處理原則」之規定辦理，經查原告因取得不實憑證金
        額大於調增所得額（核定淨利與申報淨利之差額），則調增所得額部分二、
        五０七、二四四元（核定所得額$2,724,637-申報查定所得額$217,393=匿報
        所得額$2,507,244）認屬匿報所得額，按短漏報論處，依所得稅法第一百十
        條規定處以０˙八倍罰鍰五０一、四００元；其餘不實憑證金額與匿報所得
        額之差額部分二、五七九、一一三元（以不實憑證列報成本費用$5,086,357
        -匿報所得額$2,507,244=$2,579,113），因受查核準則第六條第一項但書規
        定之限制，不予認定為匿報所得額，而從寬認定有支付成本費用之事實，因
        未依規定取具合法憑證，乃依稅捐稽徵法第四十四條規定處以百分之五罰鍰
        計一二八、九五五元，綜上查核復查決定准予變更罰鍰金額為六三０、三五
        五元（漏稅罰$501,400＋行為罰$128,955=$630,355）。
      (4)原告主張雖立有所謂同意書，但其內容並未承諾違章之情事，原核定裁處罰
        鍰，顯違前揭規定，亦違反行政程序法第六條行政行為不得為差別待遇之基
        本原則乙節，經查原告就本稅部分，承諾按同業利潤標準核定所得額及應納
        稅額，罰鍰部分，立有同意書同意接受所得稅法第一百十條第一項規定處罰
        繳清稅款及罰鍰。是按前揭財政部賦稅署八十七年七月二十三日台稅一發第
        八七一九五六一九七號函附「研究訂定委託李文鑫集團申報或簽證廠商核課
        營利事業所得稅及違章裁罰作業事宜」會議紀錄所規定，原告帳證不完備，
        經通知補正，原告仍未能提示，並已取得承諾書及同意書，原核定並無違誤
        。原告另主張同批相同案件，被告均為撤銷罰鍰之處分，而本件仍維持裁罰
        處分，亦違公平原則乙節，經查原告所提家豪工程有限公司八十四年及有城
        企業有限公司八十三年復查案件，依前揭會議紀錄決議規定「帳證不完備，
        經通知補正，無法提示或提示不完全者，又未取具承諾書者，其所得額依所
        得稅法第八十三條規定按同業利潤標準予以核定。免罰」之處理原則，原告
        所提兩案因未取得公司所出具之承諾書，帳證亦不完備，違章事證尚不明確
        ，從而將罰鍰註銷。惟本件係經將查扣證物「虛增成本費用調整表」與加總
        查扣傳票內所附原始憑證及結算申報資料核對發現，原告確有虛增成本四、
        六五七、八００元及費用四二八、五五七元之情事，違章事證明確，原處分
        並無不當。
    理  由
一、補徵營利事業所得稅部分：
  (一)按「稽徵機關進行調查或復查時，納稅義務人應提示有關各種證明所得額之帳簿
    、文據；其未提示者，稽徵機關得依查得之資料或同業利潤標準，核定其所得額
    。」「納稅義務人已依規定辦理結算申報，但於稽徵機關進行調查時，通知提示
    有關各種證明所得額之帳簿、文據，而未依限期提示者，稽徵機關得依查得之資
    料或同業利潤標準，核定其所得額。」為所得稅法第八十三條第一項及第三項前
    段所明定。次按「本法第八十三條所稱之帳簿文據，其關係所得額之一部或關係
    課稅年度中某一期間之所得額，而納稅義務人未能提示者，稽徵機關得就該部分
    依查得之資料或同業利潤標準，核定其所得額。」亦為所得稅法施行細則第八十
    一條所規定。上開規定所稱之「未提示」，兼指帳簿文據全部未提示，或雖提示
    而有不完全、不健全或不相符者均有其適用，改制前行政法院著有六十一年判字
    第一九八號判例可資參照。又「帳簿文據，其關係所得額之一部而未能提示者，
    依所得稅法施行細則第八十一條之規定辦理。但其核定所得額，以不超過當年度
    全部營業收入淨額依同業利潤標準核定之所得額為限。」為查核準則第六條第一
    項但書所明定。
  (二)查本件原告八十四年度營利事業所得稅結算申報，原自行申報課稅所得額二一七
    、三九三元，並經被告依書面審查按其申報數核定課稅所得額為二一七、三九三
    元。嗣台北縣調查站查得本件係委託李文鑫集團簽證或申報案件，該集團涉有幫
    助他人逃漏稅捐情事，經檢調單位將查扣資料袋發交被告查核，被告以所查扣證
    物中所附「虛增成本費用調整表」及相關憑證等課稅資料與其結算申報資料核對
    結果，認定原告以不實憑證虛增成本四、六五七、八００元及費用四二八、五五
    七元（初查原認定為四四一、一二一元），如予以全數剔除虛增成本及費用，核
    定所得額將高於依同業利潤標準淨利率核定之所得額，乃依查核準則第六條第一
    項但書規定，核定課稅所得額為二、七二四、六三七元（計算式為營收淨額
    $24,031,490×11%＋非營業收入$289,653-非營業費用$208,480=課稅所得額
    $2,724,637），補徵營利事業所得稅六二六、八一一元等情，有審查報告書附原
    處分卷 (內附虛增成本費用調整表、課稅歸戶資料清單及營利事業所得稅結算申
    報核定書）可稽。原告雖已依規定辦理八十四年度營利事業所得稅結算申報，但
    被告因調查機關查獲原告所委託申報本件營利事業所得稅之人員涉及幫助逃漏稅
    進行調查，而通知原告提示有關各種證明所得額之帳簿、文據，原告無法提示，
    被告乃依同業利潤標準，核定其所得額，揆諸首揭規定，並無不合。原告雖主張
    其帳務係委託執有國家證照之會計師處理，該會計師竟涉及李文鑫犯罪集團，為
    其始料未及，而有關帳證亦因李文鑫犯罪集團受偵訊而無法提示，實為不可抗力
    ，被告依同業利潤標準核定其課稅所得額顯非公平，亦違反信賴保護原則云云。
    惟原告委任會計師申報稅捐，該會計師為其代理人，因代理人之故意過失致無法
    提出帳證供被告查核，其效果自應歸原告。況且稅捐稽徵機關管理營利事業會計
    帳簿憑證辦法第二十五條規定：「營利事業之帳簿憑證，除為緊急避免不可抗力
    災害損失、或有關機關因公調閱或送交合格會計師查核外，應留置於營業處所，
    以備主管稽徵機關隨時查核。」原告於會計師查核簽證申報完竣後，應將帳簿憑
    證留置於原告之營業場所，以備主管稽徵機關隨時查核，始為適法，原告卻未依
    該規定將帳簿憑證留置於營業場所，以備查核，致無法應被告要求提示，縱使係
    因李文鑫集團等人逃逸，致其帳簿憑證不知所蹤無法提示供查，亦屬其過失，不
    得謂為不可抗力，亦與信賴保護無涉。原告此部分之主張，自不足採。
二、科處罰鍰部分：
  (一)漏稅罰部分：
    按「納稅義務人已依本法規定辦理結算申報，但對依本法規定應申報課稅之所得
    額有漏報或短報情事者，處以所漏稅額兩倍以下之罰鍰。」所得稅法第一百十條
    第一項所明定。在納稅義務人因無法提示帳證，致依所得稅法第八十三條第一項
    或第三項，按同業利潤標準核定課稅所得額之情形，固不能僅因納稅義務人無法
    提示帳證，按同業利潤標準核定課稅之所得額與其申報之所得額有所差異，即認
    其漏報或短報之情事，惟如有確實之證據可認為其有漏報或短報所得額之事實，
    亦不因其所得額係按同業利潤標準所核定而得免除上開漏稅罰。財政部賦稅署八
    十七年七月二十三日台稅一發八七一九五六一九七號函附「研究訂定委託李文鑫
    集團申報或簽證廠商核課營利事業所得稅及違章裁罰作業事宜」會議結論：「對
    於檢調單位查扣發交查核之委託李文鑫集團簽證或申報案件，其營利事業所得稅
    審查及違章之處理，請依下列原則辦理。(一)帳證完備者：依所得稅法及營利事業
    所得稅查核準則等相關法令核實認剔，如有違章情事，依法處罰。(二)帳證不完備
    ：經通知補正，無法提示或提示不完全者：1.已取具承諾書者：視承諾內容依相
    關法令予以查核，違章部分並按所得稅法第一百十條等相關規定處罰。2.未取具
    承諾書者：其所得額依所得稅法第八十三條規定按同業利潤標準予以核定。免罰
    。‧‧‧」中，就是否依所得稅法第一百十條等相關規定處罰所作成之處理原則
    ，亦應循上開意旨解釋適用。亦即依納稅義務人之承諾內容，或有其他事證可認
    其有違章事實者，即使其所得額係依所得稅法第八十三條規定按同業利潤標準予
    以核定，亦應依所得稅法第一百十條等相關規定處罰。反之，如無納稅義務人之
    承諾，或雖有承諾但無法據以認定有違章事實，且又無其他之事證，足以認為其
    有違章之事實者，即使其所得額依所得稅法第八十三條規定按同業利潤標準核定
    ，亦不得依所得稅法第一百十條等相關規定處罰。原告八十四年度營利事業所得
    稅結算申報，因其無法提示帳證供查，被告乃依所得稅法第八十三條第三項規定
    ，按同業利潤標準淨利率核定其課稅所得額為二、七二四、六三七元，已如上述
    。查依卷附原告出具同意書及承諾書分別載：「本公司八十四年度營利事業所得
    稅結算申報案件，經貴局通知有虛報費用情形，致短報所得額五、０九八、九二
    一元，在無法連繫上受託稅務簽證之會計師致無法提示有力證明下，先行同意接
    受所得稅法第一一０條第一項規定處罰繳清稅款及罰鍰，敬請從輕裁處罰鍰」及
    「本公司八十四年度營利事業所得稅結算申報案件，先行同意依同業利潤標準核
    定所得額及應納稅額，恐口空無憑，特立此書」，原告並未承認其短漏報所得額
    ，固無法單據此同意書及承諾書而認原告有短漏報所得額之情事。惟依原處分卷
    所附，調查單位於李文鑫集團處查獲之虛增成本費用調整表、原告之統一發票存
    根聯三十六本與傳票暨憑證四本，及被告提出之課稅歸戶資料清單查核，原告確
    有以不實憑證虛增成本四、六五七、八００元及費用四二八、五五七元之情事，
    被告據以計算，因如果將此虛增成本費用合計之五、０八六、三五七元自原告之
    營利事業所得淨額剔除，核定所得額將高於依同業利潤標準淨利率核定之所得額
    ，乃依查核準則第六條第一項但書規定，按同業利潤標準淨利率核定所得額二、
    七二四、六三七元，除補徵營利事業所得稅六二六、八一一元，並就短漏報所得
    二、五０七、二四四元（0000000-000000=0000000）部分，以首揭規定按所漏稅
    額六二六、八一一元，處以零點八倍（原告誤認為一倍）之罰鍰五０一、四００
    元（計至百元），核無不合。又合理訂定之同業利潤標準具有經驗法則之性質，
    在確實證明原告有短漏報營利事業所得額致漏營利事業所得稅情形下，以依同業
    利潤標準推計之所得額作為科處罰鍰之基礎，並非擬制，為法之所許。原告主張
    其有關證明所得額之帳冊憑證均因李文鑫犯罪行為，導致下落不明而無法提示，
    被告無視事實狀況，不僅依所得稅法第八十三條之規定以推測方式課稅，又以推
    測課稅為基礎，再推測出漏稅額，顯已超越所得稅法第八十三條之規範意旨，更
    違反所得稅法第一百十條處罰應具備之證據法則云云，並不足取。另原告所舉其
    他案件與本案案情不同，不得以其他案件之違章處罰均撤銷，而指摘本案之處分
    違法或有違平等原則。再原告係虛列成本費用匿報所得額在先，遭查獲而依同業
    利潤標準推計所得額後科處漏稅罰，原告主張被告係以同業利潤標準核定，不論
    原告之實際成本費用多寡，因此縱有虛列亦不影響核定之所得額云云，係倒果為
    因，亦不足採。
  (二)行為罰部分：
    按「行政官署對於人民有所處罰，必須確實證明其違法之事實。倘不能確實證明
    違法事實之存在，其處罰即不能認為合法。」此觀諸改制前行政法院三十九年判
    字第二號判例甚明。本件被告對原告虛增成本費用之五、０八六、三五七元，除
    就匿報所得二、五０七、二四四元，按所漏稅額六二六、八一一元，處漏稅罰五
    ０一、四００元外，並就因受到查核準則第六條第一項但書限制，無法計入短漏
    報（匿報）所得之二、五七九、一一三元（以不實憑證列報成本費用$5,086,357
    -匿報所得額$2,507,244=$2,579,113），認定有支付成本費用之事實，因未依規
    定取具合法憑證，乃依稅捐稽徵法第四十四條規定處以百分之五罰鍰計一二八、
    九五五元。惟被告既認定上開五、０八六、三五七元係原告虛增成本費用，實際
    上即無交易之事實，竟又認定有支付成本費用之事實，且未依規定取具合法憑證
    ，已屬事實認定相互矛盾。且據上所述，此部分確係原告以不實憑證列報成本費
    用，亦即無交易事實，被告以其有交易事實，並未依規定取具合法憑證，而科處
    罰鍰，無異以擬制之事實作為處罰之依據，揆諸上述判例意旨，已屬違法。被告
    雖主張不實憑證金額與匿報所得額之差額部分二、五七九、一一三元，係受查核
    準則第六條第一項但書規定之限制，不予認定為匿報所得額，而從寬認定有支付
    成本費用云云。惟查核準則第六條第一項但書，係有利於納稅義務人之規定，被
    告即不能再以之作為不利於納稅義務人認定之依據，致失該規定之意旨。是被告
    依稅捐稽徵法第四十四條規定處原告以罰鍰計一二八、九五五元之處分違法。
三、綜上所述，被告核定補徵營利事業所得稅六二六、八一一元，及依所得稅法第一
    百十條第一項科處漏稅罰五０一、四００元部分，並無違誤，訴願決定予以維持
    ，亦無不合，原告訴請併予撤銷，並無理由，應予駁回。至被告依稅捐稽徵法第
    四十四條科處行為罰一二八、九五五元之部分，既屬違法，訴願決定未予糾正，
    即非正當，原告訴請撤銷自屬有理，爰就此部分之訴願決定及原處分（復查含原
    核定處分）均予撤銷。
四、據上論結，本件原告之訴為一部有理由，一部無理由，爰依行政訴訟法第一百零
    四條、民事訴訟法條第七十九條但書，判決如主文。
中　　　華　　　民　　　國　　九十一　　年　　 十一 　　月　　 十二 　　日
                             臺 北 高 等 行 政 法 院   第 三 庭
                                            審 判 長 法  官  姜素娥
                                                     法  官  林文舟
                                                     法  官  陳國成
右為正本係照原本作成。
如不服本判決，應於送達後二十日內，向本院提出上訴狀並表明上訴理由，如於本判
決宣示後送達前提起上訴者，應於判決送達後二十日內補提上訴理由書（須按他造人
數附繕本）。
中　　　華　　　民　　　國　　九十一　　年　　 十一 　　月　　 十三 　　日
            　　　　　　　　　　　　　　    　       書記官  李金釵
